【裁判字號】    90,台上,3754
【裁判日期】    900621
【裁判案由】    業務上侵占
【裁判全文】
最高法院刑事判決                                九十年度台上字第三七五四號
    上  訴  人  乙○○
                甲○○
右上訴人等因業務上侵占案件，不服台灣高等法院台南分院中華民國九十年四月九日
第二審更審判決（八十九年度重上更(三)字第二二六號，起訴案號：台灣嘉義地方法院
檢察署八十三年度偵字第五八八七、五四八五、四七九三號），提起上訴，本院判決
如左：
    主  文
原判決撤銷，發回台灣高等法院台南分院。
    理  由
本件原判決撤銷第一審判決，改判仍論處上訴人乙○○、甲○○共同連續意圖為自己
不法之所有，而侵占對於業務上所持有之物罪刑，固非無見。惟查：(一)原判決事實欄
初載上訴人甲○○自民國七十四年間起，受僱財團法人台灣省嘉義市遊天宮（下稱遊
天宮）為辦事員，負責經辦該宮香油錢及神明互助會會款之收取、登記、安排分配得
標人及支付會款、記帳等業務，為從事業務之人。緣遊天宮歷年持續招組「福德會」
、「太子會」、「媽祖會」三種神明互助會，均以信徒為會員，並以每年各該神祇誕
辰作為起會及終會日，一年一會期，每一互助會會款，皆分為新台幣（下同）三千元
及五千元兩種，每月均以內標方式開標一次，三千元互助會標金三百元，五千元互助
會標金五百元，由欲標取之會員向甲○○登記，若無人登記，則由甲○○決定分配予
尚未得標會員。其中「太子會」於八十二年十月二十九日當期所招互助會員計參加三
千元會者七十二人，分為六組，每組十二人；參加五千元會者三百三十六人，分為二
十八組，每組十二人。「福德會」於八十三年三月十六日當期所招會員計參加三千元
會者六十人，分為五組；參加五千元會者三百十二人，分為二十六組，每組均為十二
人。「媽祖會」於八十三年五月五日當期所招互助會計參加三千元者四十八人，分為
四組；參加五千元會者共三百三十六人，分為二十八組，每組亦均為十二人。因參加
各該神明互助會信徒甚眾，所繳會款亦鉅，上訴人乙○○認有機可乘，竟教唆其妻甲
○○（已於八十三年九月九日離婚），進而共同意圖為自己不法之所有，並基於概括
犯意之聯絡，接受乙○○提議，利用各該神明互助會員所繳會款，用以投資牟利等情
，依此事實，似認定上訴人二人係於八十二年十月二十九日「太子會」起會時起，始
起意侵占。惟原判決又接載「而自八十一年間起，陸續由乙○○告知甲○○所需金額
，甲○○利用無人登記標會，由其分配得標者之機會，或以預留得標名額等方式，先
後多次將其所收會款，侵占入己，轉交乙○○」等情，關於侵占時間之記載，前後已
有矛盾。(二)依卷內資料，甲○○初雖稱自八十一年間起開始侵占，但旋又改稱係自八
十二年五月間起云云，前後所供，並不一致。而依卷內資料，本件案發後，遊天宮曾
指派王秋蘭會同甲○○依據帳簿之記載逐一核對會算，確定挪用之款額為一千二百六
十五萬七千四百元（不包括已歸墊返還之三百四十萬元，見原判決理由二－(二)）。王
秋蘭並於原審證稱：「（一千二百六十五萬七千四百元）是由帳簿會算出來的……會
員名冊內有簽名字、日期的是死會，活會只有打『ˇ』而已，還有原本用紅色打『ˇ
』的是被冒標的，……」（原審更(二)卷第四十一頁反面，另參第一審卷第七十頁）。
甲○○亦供稱：「名冊內紅色的是死會，藍色的是活會……如這個月要二十人得標，
只有十人標走有簽名，另外十人標的就由我挪用……」等語（原審更(二)卷第四十二頁
反面）。如果不虛，則上訴人甲○○自何時起開始侵占，即不難自帳簿及歷次會員名
冊中查明，縱據證人李廣二證稱該互助會帳簿因年久未妥慎保存，現已殘缺云云，而
無從調查，亦非不可傳喚當初與甲○○會算之王秋蘭，就當時會算情形，詳予究明（
按王秋蘭於原審問：「會算是否根據福德會、媽姐會、太子會這三本帳簿會算金額﹖
」時，雖據答稱：「是的，但是據她口述在八十二年就有挪用，陸續以到期的會款填
補」云云，但依其上開供述，是否謂係依甲○○之口述，而自八十二年起，逐一核對
會算，語意尚欠明朗），以查明事實真相，原審未詳究明白，遽認甲○○係自八十一
年間起開始侵占，亦嫌速斷。(三)被告（包括共同被告）之自白，不得作為有罪判決之
唯一證據，仍應調查其他必要之證據，以察其是否與事實相符，為刑事訴訟法第一百
五十六條第二項所明定。原判決認定上訴人乙○○為共同正犯，除以甲○○於法務部
調查局嘉義市調查站（下稱調查站）供稱：「約於八十一年間，我丈夫乙○○告訴我
目前股市及房地產價格行情好，可以買來轉手賺錢，但卻缺少現金，由於我先生乙○
○知道我處理遊天宮神明互助會款業務，所經手的會款很多，遂遊說我暫時挪用神明
互助會會款，讓我先生乙○○去買股票及房子，……由於遊天宮神明互助會均未公開
招標，採用登記得標方式，每次會期得標名額有沒有滿額，只有我知道，當我先生通
知我需要用錢時，我則按著所需要的金額，預留得標名額、所得之標金，由我暫時挪
給我先生乙○○去用。」云云為主要判決基礎外，雖又引據乙○○之陸續購買如原判
決附表所示之房地及股票為補強證據，並說明乙○○每月收入，並非豐厚，焉有餘款
繳付四棟房屋之貸款，甚而仍有餘裕投資股票之理﹖雖案發前，其銀行存款最多時達
二百餘萬元，然均非固定長期存款，而係往來提存頻繁款項，部分甚至於翌日或短短
數日內即提領一空，此外復未能提出其他額外鉅款收入證據供法院調查云云（原判決
理由二－(四)－(5)）。但微論乙○○自始否認有教唆甲○○侵占，並收受贓款之事實，
甲○○自檢察官偵查時起，亦一再否認其上開供述為真正，迭稱：侵占所得均用以簽
賭六合彩，並未交與乙○○云云，而依卷內資料，甲○○於案發後之八十三年九月二
十日左右，曾向親友籌得九百二十萬元，據其供稱以其中之三百四十萬元歸墊返還遊
天宮，餘五百八十萬元均用以簽賭六合彩（第一審卷第十八頁、第七十頁反面）。原
審並援引其上開供述為判決基礎之一（原判決第五頁倒數第七行至第五行，按原判決
將其原供「用在玩賭大家樂」，改為「償還六合彩債務」），倘若屬實，甲○○於短
短數日即簽賭六合彩竟達五百八十萬元，足徵其確有賭博惡習，且簽賭金額龐大，所
稱侵占之款均用於簽賭六合彩云云，似非全然無據。矧乙○○購買之房地，依其提出
之買賣契約記載，購買時間分別為七十八年至八十一年二月間，均在原判決認定之侵
占時間之前，其並已具狀詳列購屋資金來源，並一再辯稱七十九年五月二十一日即購
買股票，詳述其股票購買流程及付款情形（第一審卷第四十一頁，原審上訴字卷第二
十九頁、第五十四頁、第七十九頁反面、第一三三頁，更(一)卷第六十七頁至第六十九
頁，更(三)卷(二)第一二六頁至第一三四頁），其於調查站訊問時，更已詳細供明其購屋
付款之情形及資金之來源（偵字第五四八五號卷第十頁正、反面），是否屬實，實情
究何﹖本院前次發回要旨即指應詳予查明，以察甲○○於調查站之不利於己，亦不利
於乙○○之自白是否確與事實相符。原審仍未詳加查明，遽行判決，自不足以昭折服
。上訴意旨指摘原判決違法，非無理由，認仍應發回更審，期臻翔適。又本件雖屬刑
事訴訟法第三百七十六條第三款所列之案件，惟於修正刑事訴訟法施行前，原得上訴
於第三審法院，且已繫屬於法院，依刑事訴訟法施行法第五條第一項規定，仍應依施
行前之法定程序終結之，附此明。
據上論結，應依刑事訴訟法第三百九十七條、第四百零一條，判決如主文。
中      華      民      國     九十     年      六      月    二十一    日
                              最高法院刑事第二庭
                                  審判長法官  莊  來  成
                                        法官  謝  俊  雄
                                        法官  白  文  漳
                                        法官  蘇  振  堂
                                        法官  邵  燕  玲
      右正本證明與原本無異
                                              書  記  官
中      華      民      國     九十     年      六      月    二十六    日


司法院資訊處製作；財團法人民間司法改革基金會備份。
